【裁判字號】    93,訴,3881
【裁判日期】    950124
【裁判案由】    損害賠償
【裁判全文】
臺灣臺北地方法院民事判決              93年度訴字第3881號
原      告  丙○○
訴訟代理人  李長生律師
複  代理人  劉錦綸律師
            乙○○
被      告  丁○○
            戊○○
共      同
訴訟代理人  王志哲律師
上列當事人間請求損害賠償事件，本院於民國95年1月6日言詞辯
論終結，判決如下：
    主      文
被告丁○○應給付原告新臺幣貳佰萬元，及自民國九十三年九月
十四日起至清償日止按週年利率百分之五計算之利息。
原告其餘之訴駁回。
訴訟費用由被告丁○○負擔。
本判決第一項於原告以新臺幣陸拾柒萬元為被告丁○○供擔保後
，得為假執行。但被告丁○○以新臺幣貳佰萬元為原告預供擔保
，得免為假執行。
原告其餘假執行之聲請駁回。
    事實及理由
一、原告主張：其為臺北市○○區○○段2小段地號 397、398、
    座落其上建號303、342（以下簡稱Ａ房地）、大安區○○段
    ○○段地號188、座落其上建號1499（以下簡稱Ｂ房地）、大
    安區○○段 ○○段地號188之1（以下簡稱Ｃ土地）、松山區
    ○○段 3小段地號88及座落其上建號1927（以下簡稱Ｄ房地
    ）之所有權人。原告並未積欠被告債務，被告戊○○竟以偽
    造之本票向法院聲請假扣押，並據以查封前述Ａ房地、Ｂ房
    地及Ｄ房地。原告於民國90年5月9日提供新臺幣（下同）55
    0萬元之擔保欲撤銷前開假扣押裁定，詎被告丁○○於同年5
    月11日再向法院聲請假扣押，查封前開Ｃ土地，並使Ａ房地
    、Ｂ房地及Ｄ房地無法啟封。後被告戊○○因未能依限提起
    訴訟，經原告聲請本院以 90年度全聲字第247號裁定撤銷前
    開核准假扣押之裁定。被告丁○○亦於93年7月7日主動聲請
    撤銷假扣押裁定。上開原告所有之Ａ房地、Ｂ房地及Ｄ房地
    自90年3月遭查封起至93年 9月啟封日止，長達將近3年半之
    時間無法自由處分，使得原告預期回收的自有資金約 2千萬
    元遭凍結，若以目前銀行定存2.5%之年息計算，原告約有15
    0萬元之利息損失。Ａ房地係原告與訴外人甲○○各出資1/2
    承買之法拍屋，此房地經力霸房屋之居間仲介，與買主錢文
    雷以2,600 萬元之價格成立買賣契約。然因被告假扣押之聲
    請，使原告無法履約，致與錢文雷之交易失敗，受有損失。
    甲○○原可經由此筆買賣回收資金償還貸款，亦因上開交易
    之失敗而需持續負擔貸款利息。為此原告迄今共已賠償甲○○1,592,408 元。原告因被告假扣押聲請所造成之損失累計
    至少300萬元以上。被告2人接續聲請假扣押裁定，顯預存有
    共同侵權行為之故意，爰依民事訴訟法第531條第1項及民法
    第185條等規定請求被告給付損害總額中之200萬元等語，並
    聲明：（一）被告應連帶給付原告200 萬元，並自起訴狀送
    達翌日起至清償日止，按年息5%計算之利息。（二）願供擔
    保聲請宣告假執行。
二、被告則以：訴外人甲○○向銀行貸款取得本金，其應負擔利
    息乃是理所當然，與被告實施假扣押無關，原告自亦無賠償
    甲○○之義務。原告自願性地給付所謂利息損失與甲○○，
    不屬於實施假扣押所致之損失。又原告雖因不動產遭查封而
    無法回收資金，但原告仍保有該等不動產之所有權，並無現
    存財產減少之情形。且即便該等不動產未遭查封，原告亦可
    能因景氣不佳、乏人問津而未能出售，其回收資金之期待並
    不具客觀的確定性，自不能認此為民法第 216條所稱之所失
    利益，原告不得主張因不能處分不動產所生之利息損失。再
    者，原告投入資金購買不動產本應負擔利息減損之情事，與
    假扣押之實施亦無相當因果關係。即便原告因無法處分不動
    產而確有利息損失，原告亦因不動產未出售而保有不動產使
    用收益之利益，依民法第216條之1兩相扣抵，原告並無損害
    。且原告本可供擔保聲請免為假扣押，卻怠於行使，亦與有
    過失。末者，就戊○○部分，自其聲請之假扣押裁定遭撤銷
    確定之日起至今已逾 2年之請求權時效，應已不得請求。至
    於原告主張共同侵權行為部分，被告 2人因與原告有民事糾
    紛，各自聲請假扣押乃為確保債權之正當權利行使，且假扣
    押程序雖接續進行，然尚不足以證明被告 2人有共同侵權行
    為之故意等語，資為抗辯。並聲明：（一）原告之訴及假執
    行之聲請均駁回。（二）如受不利益判決，願供擔保，請准
    宣告免為假執行。
三、兩造不爭執之事實：
(一)被告戊○○於90年2月19日於550萬元之範圍內聲請對原告為
    假扣押，經本院90年度裁全字第1329號裁定准予假扣押。戊○○於同年2月27日聲請執行，本院分別於2月27日及3月8日
    以 90年度執全字第619號囑託松山地政事務所及大安地政事
    務所就Ａ房地、Ｂ房地及Ｄ房地為查封登記。原告於同年 3
    月16日就前開1329號假扣押裁定提出抗告，臺灣高等法院於
    4月16日以90年度抗字第1162 號裁定駁回抗告。嗣原告聲請
    本院並於3月27日以90年聲字第770號裁定命被告戊○○於 7
    日內向管轄法院起訴，該裁定於5月1日送達，被告戊○○未
    於期限內起訴，本院即依原告聲請於同年 8月31日以90年度
    全聲字第247號裁定撤銷上述1329 號假扣押裁定。被告戊○○雖就該撤銷裁定抗告，經臺灣高等法院以90年度抗字第36
    67號裁定駁回抗告確定。
(二)原告於90年5月9日就前開1329號裁定提存550 萬元。被告丁○○另於同年5月8日於1,150 萬元之範圍內聲請對原告為假
    扣押，經本院於90年 5月11日以90年度裁全字第3870號裁定
    准予假扣押。被告丁○○於同年5月16日聲請執行，本院於5
    月17日以90年度執全字第1555號囑託大安地政事務所就Ｃ土
    地為查封登記，嗣被告丁○○自行聲請撤銷上開3870號假扣
    押裁定，本院乃於93年7月7日以 93年度全聲字第601號裁定
    准予撤銷。
四、原告依民事訴訟法第531條第1項規定請求被告賠償損害，其
    請求權並未罹於時效：
    按侵權行為固以故意或過失侵害他人之權利為成立要件，惟
    關於假扣押裁定，因自始不當而撤銷，或因債權人不於一定
    期間內起訴，經債務人聲請撤銷及債權人聲請撤銷假扣押裁
    定者，債權人應賠償債務人因假扣押或供擔保所受之損害，
    民事訴訟法第531條第1項、第529條第4項及第530條第3項定
    有明文，故債權人所負此項賠償損害責任，乃本於假扣押裁
    定撤銷之法定事由而生，債務人賠償請求權之成立，即不以
    債權人之故意或過失為要件，最高法院58年台上字第1421號
    著有判例可稽。依此，債權人依民事訴訟法第531條第1項應
    負之賠償責任係直接基於法律之規定而發生之特別責任，並
    不以債權人有故意或過失為其要件，係屬於所謂原因責任、
    結果責任或無過失責任之一種，而非基於侵權行為之損害賠
    償。準此，是項請求權即無民法第 197條第1項2年消滅時效
    之適用，而應以民法第125條本文所定之 15年期間為消滅時
    效期間。經查：本件原告於93年9月8日提起本件訴訟，距原
    告所不爭執被告2人分別為假扣押之時間90年2月19日及同年
    5月8日，均未逾15年，原告本件損害賠償請求權並未罹於時
    效，即甚明確，是被告所為之時效抗辯，並不足採。
五、原告僅因被告丁○○實施假扣押而受有損害，其損害額為2,
    310,500元：
(一)按民事訴訟法第 531條債權人之損害賠償責任，乃本於假扣
    押裁定撤銷之法定事由而生，債務人損害賠償請求權之成立
    ，不以債權人故意或過失為要件，惟債務人所受之損害，與
    債權人假扣押行為間，須具有因果關係，始得請求賠償。又
    民法第216 條規定，損害賠償，除法律另有規定或契約另有
    訂定外，應以填補債權人所受損害及所失利益為限。依通常
    情形，或依已定之計劃、設備或其他特別情事，可得預期之
    利益，視為所失利益。該條所稱之「所失利益」，固非以現
    實有此具體利益為限，惟該可得預期之利益亦非指僅有取得
    利益之希望或可能為已足，尚須依通常情形，或依已定之計
    劃、設備或其他特別情事，有客觀之確定性始得稱之。再者
    ，無論所受損害抑所失利益，被害人賠償損害之請求權，以
    受有實際上之損害為成立要件。故衡量賠償之標準，首應調
    查被害人實際上之損害額，始能定其數額之多寡。如係填補
    被害人賠償他人之損害，除應以被害人賠償該他人之金額為
    度外，尤應審酌該他人實際上所受損害及所失利益之數額為
    斷，方符衡平原則。
(二)原告主張其為了投資，賺取差價，共以 2千多萬元之自有資
    金拍定取得Ａ、Ｂ及Ｄ房地。因被告實施假扣押，其無法迅
    速處分系爭房地，致受有利息損失云云。惟查：就Ｂ房地及
    Ｄ房地而言，被告戊○○於90年2 月19日聲請假扣押裁定前
    ，及被告丁○○於90年5月8日聲請假扣押裁定前，原告並未
    主張有何出售、處分Ｂ、Ｄ房地之計劃。且原告係為了轉售
    獲利而參與Ｂ、Ｄ房地之拍賣，然市場景氣、房價、地價等
    因素瞬息萬變，原告於拍定取得上開房地後未必能順利覓得
    買主，轉售獲利。在未有確切規劃，並有獲利之客觀可確定
    性前，原告本應自行承擔未有轉售機會而須擔負利息成本之
    風險，此風險存在於任何投資行為中，並非被告實施假扣押
    所致，原告主張之利息損害與被告假扣押之實施不具因果關
    係。被告即無須就原告Ｂ、Ｄ房地之利息損失負賠償責任。
(三)就Ａ房地而言，原告主張Ａ房地部分業與訴外人錢文雷成立
    買賣契約，Ａ房地因被告實施假扣押而無法出售，其受有損
    害及失去期待利益部分。經查：
  1.被告戊○○部分：
    原告固於90年 4月20日委託仲介公司居間銷售Ａ房地，售價
    共計2,600 萬元。訴外人錢文雷於已知悉Ａ房地業經查封登
    記之情形下，於同年 5月10日與原告簽訂不動產買賣要約承
    諾書，承諾書第 13條約定：「1、本標的物有假扣押情事及
    公設尚未補登完竣，乙方（即本案原告）承諾90年 6月10日
    前負責排除及完成登記，前述條件成就時，買賣成立，屆時
    買方不買，支付之定金，全數由乙方沒收，賣方不賣或無法
    於約定日期內排除及完成登記公設，加倍賠償定金。2 、甲
    方（即訴外人錢文雷）同意約定日期因承辦機關延誤之時間
    不在此限（但以台北地方法院民事執行處九十年三月八日北
    院文九十民執全黃字第六一九號函之假扣押登記債權人戊○○本案為限）」等語，此有90年度北簡字第16405 號宣示判
    決筆錄在卷可參（見卷1第153頁以下），原告主張確已以26
    00萬元出賣Ａ房地，堪信為真。然查：被告戊○○係於90年
    2 月為假扣押之聲請並執行，而原告與買主錢文雷就Ａ房地
    之交易則於同年 5月間發生，自時間之先後順序觀之，原告
    未能順利出售Ａ房地並非被告戊○○所致（至於是否因被告
    丁○○所致，詳後述），其主張之損失均與被告戊○○假扣
    押行為間無因果關係，因此，原告主張被告戊○○應賠償其
    因假扣押所受之損害，即屬無據。
  2.被告丁○○部分：
  (1)查：原告為履行上開與錢文雷簽訂之承諾書第13條之約定，
    已於90年5月9日提存550萬元之擔保（見卷1第39、40頁），
    欲解除Ａ房地之查封登記等情，既為兩造所不爭。惟被告丁○○另於同年5月8日聲請假扣押，同月11日獲得假扣押裁定
    ，並於16日聲請假扣押執行，而併入被告戊○○聲請之90年
    度執全字第 619號執行程序中，致Ａ房地無法啟封，此情，
    業經調取本院 90年度執全字第619號假扣押執行卷全卷核閱
    無訛，依此，即足認被告丁○○實施假扣押之行為，乃原告
    與訴外人錢文雷交易失敗之原因。此外，原告為履行契約既
    已提供擔保，在通常情況下，原告依其計劃本可預期於解除
    被告戊○○就Ａ房地之查封登記後，使其與訴外人間之買賣
    契約條件成就，並賺取差價之利益，然因被告丁○○假扣押
    之實施致前開可確定性之期待利益落空，此利益之喪失與丁○○假扣押之實施具因果關係，被告丁○○自應就此負賠償
    責任。
  (2)次查：原告與甲○○合資以21,379,000元拍定Ａ房地，各持
    有Ａ房地1/2（見卷1第151頁、第24-30頁）等情，既據證人
    甲○○到庭結證屬實（見卷 2第57頁背面至第58頁），果爾
    ，原告預期之轉售利益應以出售Ａ房地之價格扣除拍定Ａ房
    地之價格，再與甲○○均分，即2,310,500元（26,000,000-
    21,379,000）÷2）。
  (3)至於原告主張其就Ａ房地亦受有自有資金之利息負擔等損失
    云云，惟原告自拍定取得Ａ房地時起即享有使用、收益該房
    地之利益，此為其支付買賣價金並承擔利息換取而來。是以
    ，原告資金利息之支出係起因於投標拍定房地，而非被告假
    扣押之實施所致，二者無因果關係，原告就此部分之主張，
    亦屬無據。
  (4)又關於原告賠償甲○○所受損失部分，查：原告與甲○○合
    資參與Ａ房地之拍定，雙方契約書第 5條雖約定：「倘有任
    何一方受第三人查封或有為本契約之條款，致另一方受有損
    害如所有權不能完全移轉或設定等，可歸責之一方應負本房
    、地之拍定價之兩倍給附另一方，作為損害賠償，且無須徵
    得同意由受損害之一方使用受益本房、地，絕無異議。」（
    見卷2第120頁）然此原告因賠償他人損害致自己受有損害之
    情形，乃因其與甲○○所為之約定而為，並非被告丁○○實
    施假扣押所可預期且必然發生之結果，是該部分損害即與被
    告丁○○實施假扣押之行為無相當因果關係，而不應由被告
    丁○○負責。
六、被告並不須負連帶賠償責任：
(一)按數人負同一債務，明示對於債權人各負全部給付之責任者
    ，為連帶債務，無該項明示時，連帶債務之成立，以法律有
    規定者為限，民法第 272條定有明文。是以連帶債務，必當
    事人間有明示或法律有規定，始能成立。查：民事訴訟法第
    531條第1項並未有債權人應就債務人因假扣押或供擔保所受
    之損害負連帶賠償責任之規定，況且本件原告所受之損失，
    係因被告丁○○實施假扣押單獨所致，又如前述，是以，原
    告本於民事訴訟法第531條第1項規定請求被告應負連帶賠償
    責任為無理由，不應准許。原告雖另主張，被告 2人應依民
    法第185 條共同侵權行為之規定連帶賠償云云，惟共同侵權
    行為人間雖不以意思聯絡為必要，惟行為人之故意或過失行
    為，均須為損害之共同原因，始足以成立共同侵權行為，最
    高法院67年台上字第1737號著有判例可參。被告戊○○就原
    告所主張之損失並無因果關係已如前述，其實施假扣押之行
    為即非損害之共同原因，自無與丁○○成立共同侵權行為責
    任之可能。原告本於民法第185條第1項之主張亦屬無據，不
    足採納。
七、原告並無與有過失惟受損害之同時亦受有沒收定金之利益：
(一)查：原告於90年 5月9日即已提存550萬元之擔保欲解除Ａ、
    Ｂ及Ｄ房地之查封登記，惟因丁○○假扣押之實施始無法啟
    封，此過程已詳如前述。是以，原告為促成其與訴外人錢文
    雷就Ａ房地買賣條件之履行及Ｂ、Ｄ房地自由處分之可能性
    已盡相當之努力，僅因丁○○假扣押之實施始無法實現，被
    告辯稱原告故意不為啟封顯與事實不符。且就丁○○假扣押
    部分，原告免為假扣押之擔保金達1,150 萬元，在被告未能
    舉證證明原告係有資金且故意不提供擔保之情況下，尚難僅
    因原告未能提供擔保解除查封登記即謂原告就其損害之發生
    或擴大亦與有過失，被告就此部分之抗辯應不可採。
(二)次按基於同一原因事實受有損害並受有利益者，其請求之賠
    償金額，應扣除所受之利益；又當事人主張有利於己之事實
    ，就其事實有舉證之責任，民法第216條之1及民事訴訟法第
    277 條前段定有明文。是以，本件被告應舉證證明原告確有
    因系爭房地遭查封而有轉售獲利之事實，尚難僅憑景氣等不
    確定因素或獲利之可能性主張損益相抵。被告雖辯稱其假扣
    押之施行使原告保有系爭房地之所有權，而享有房價上漲及
    收取租金之利益云云。惟原告享有系爭土地之使用、收益權
    能實乃肇因於其參與投標，以相當之資金換取而來，與被告
    假扣押之執行並不相關，難謂係基於同一原因事實所生之利
    益。是以，原告繼續使用遭假扣押之房地，甚或出租房地予
    訴外人均與被告假扣押之實施無關，即非本於同一原因事實
    而受利益，被告就此部分主張損益相抵乃無可採。
(三)另關於被告抗辯原告因被告假扣押之執行而保有房地轉售之
    機會並因而轉售獲利部分，被告雖舉臺北市○○路○段218號
    7樓及忠孝東路4段205巷7弄1號6樓之房地，原告已分別於93
    年10月22日、94年 3月24日出售予周慧珠及張保森，有建物
    登記謄本在卷可憑（見卷2第71-77頁），惟該二筆房地實即
    為本件之Ｄ、Ｂ房地，本院前既已認定被告就Ｂ、Ｄ房地之
    查封與原告主張之損害無因果關係，就此部分即無損益相抵
    可言。另就Ａ房地部分，雖分別於啟封後移轉登記予原告之
    子廖子聖及廖堯聖（見卷2第63-70頁），惟參酌親子間之買
    賣為規避鉅額稅負多不高於市價之經驗法則，且被告亦未能
    進一步舉證證明原告確實因此獲有利益，其就此部分主張損
    益相抵亦不可採。
(四)末就原告與訴外人錢文雷之交易，原告業已沒收錢文雷交付
    之簽約定金50萬元等情，此有本院 90年度北簡字第16405號
    宣示判決筆錄在卷可考（見卷1第153頁以下），此定金之半
    數，即與甲○○均分後之25萬元，為原告因被告丁○○假扣
    押之實施所得之利益，與上述所失利益乃本於同一之原因事
    實，即應有民法第216條之1損益相抵之適用，被告之主張於
    此應予採納。
五、綜上所述，被告戊○○假扣押之實施與原告之損害無因果關
    係，原告本於民事訴訟法第 531條第1項及民法第185條之主
    張為無理由。就被告丁○○部分，其聲請假扣押之執行造成
    原告喪失轉售之差價利益，二者間具有因果關係，且丁○○
    嗣後自行聲請撤銷假扣押裁定，符合民事訴訟法第531條第1
    項之賠償要件，其自應就原告所失利益2,310,500 元負賠償
    責任。惟原告因被告丁○○假扣押之實施亦獲有25萬元之利
    益，就此部分應予扣除（2,310,500－250,000＝2,060,500>
    2,000,000 [本件原告請求金額]）。從而，原告依民事訴訟
    法第531條第1項之規定，請求被告丁○○給付200 萬元及自
    起訴狀繕本送達被告翌日即93年 9月14日起至清償日止，按
    年息5%計算之利息，洵屬有據，應予准許，逾此部份之請求
    即無理由，應予駁回。又兩造分別陳明願供擔保聲請宣告假
    執行及免為假執行，就原告勝訴部分核無不合，爰分別酌定
    相當之擔保金額，予以准許。致原告敗訴部分，其假執行之
    聲請已失所附麗，應予駁回。
六、本件事證已臻明確，兩造其餘之攻擊、防禦方法，核與判決
    結果不聲影響，爰毋庸一一論述，併此敘明。
七、訴訟費用負擔之依據：民事訴訟法第79條。
中    華    民    國    95    年    1     月    24    日
                    民事第六庭    法  官  詹駿鴻
以上正本係照原本作成
如對本判決上訴，須於判決送達後20日內向本院提出上訴狀
中    華    民    國    95    年    1     月    24    日
                                  書記官  官碧玲


司法院資訊處製作；財團法人民間司法改革基金會備份。
